【裁判字號】    90,判,1135
【裁判日期】    900622
【裁判案由】    有線電視法
【裁判全文】
最  高  行  政  法  院  判  決                    九十年度判字第一一三五號
    原      告  新竹人股份有限公司
    代  表  人  甲○○
    被      告  行政院新聞局
    代  表  人  蘇正平
右當事人間因有線電視法事件，原告不服行政院中華民國八十八年十一月十五日台八
十八訴字第四一六九四號再訴願決定，提起行政訴訟。本院判決如左：
    主  文
原告之訴駁回。
訴訟費用由原告負擔。
    事  實
緣原告為登記有案並核准以新竹縣湖口鄉、新豐鄉、竹北市、新埔鎮、桃園縣楊梅鎮
為經營區域之有線電視節目播送系統，經被告於八十七年十一月十八日派員在桃園縣
平鎮市○○○路九十三巷五弄一號住戶查獲該公司播送之節目，並有該公司與訂戶簽
訂之契約，認原告違法設置有線電視系統事證明確，乃依行為時有線電視法第六十四
條規定，以八十七年十月三十日（八七）建廣五字第一七一九六號函處以罰鍰新台幣
（以下同）六十萬元，並請即刻停止違法播送節目之行為。原告不服，循序提起訴願
、再訴願，均遭駁回後，遂向本院提起行政訴訟，茲摘兩造訴辯意旨於次：
原告起訴意旨及補充理由略謂：一、本件有行政處分適用法規不當之違背法令：按「
有線電視之經營，應申請中央主管機關許可。」，「申請有線電視之經營，應填具申
請書連同營運許可計畫，向中央主管機關提出。營運計劃應載明左列事項：一、有線
電視經營地區．．．。」、「系統經營者對於原核定之營運計劃有變更時，應申請中
央主管機關為變更之許可。」及「未經許可擅自變更營運計畫，情節重大者，處系統
經營者新臺幣十萬元以上五十萬元以下罰鍰，經審議委員會決議後，得撤銷其許可。
」修正前有線電視法第十九條、第二十一條、第三十條第一項及第六十一條分別定有
明文。又修正前有線電視節目播送系統暫行管理辦法第十七條規定：「未依本辦法規
定申請登記有線播送系統者，依本法第六十四條規定辦理」，行為時有線電視法第六
十四條則規定：「未依本法規定申請許可，擅自設置有線電視系統者，處新台幣三十
萬元以上一百五十萬元以下罰鍰，並沒入其設備。」依上揭規定可知，未經許可經營
有線電視之處罰與經許可經營然擅自變更營運計劃之法律要件及處罰迥異。一則為只
要一違反，即未經主管機關許可而無照經營，則行政機關即科處鉅額之罰鍰（三十萬
至一百五十萬元）並「應」沒入其設備。一則為雖已經主管機關許可營運，然擅自變
更營運計劃且情節重大者行政機關方得科處罰鍰，並「得」撤銷其許可。查本件原告
係依法向主管機關登記有案且經許可經營之有線電視節目播送系統，是以非屬行為時
有線電視法第十九條及有線電視節目播送系統暫行管理辦法第十七條所稱：未申請登
記或未經主管機關許可之有線電視系統，殆無疑義。再訴願決定遽認上述暫行管理辦
法第十七條所規定之「未依本辦法規定申請登記有播送系統」，包括未依法申請登記
、依法申請登記未獲許可，或雖獲得許可而擅在許可範圍外越區經營等情形，顯有決
定適用法律不當之當然違背法令。蓋如依其見解則有線電視法有關系統經營者雖經主
管機關許可營運，但營運計劃變更之規定及暫管辦法第十二條有關有播送之經營未符
規定情事，應通知限期改正，逾期不改正，註銷登記證之規定等將成具文，無適用餘
地。其悖於法律彰彰明甚。二、本件原告無違背行為時有線電視法第六十四條情事：
查原告非但已依法令相關規定申請登記且已經主管機關許可經營有線電視，是以自與
行為時有線電視法第六十四條規定之處罰要件：「未依本法規定申請許可，擅自設置
有線電視系統」迥異。本件原告核無任何如再訴願決定書所稱違背行為時有線電視法
第六十四條情事，殆無疑義。再者，本件係因原告之新聘業務人員受原告競爭對手之
誤導而施工送訊。且原告於行政院新聞局為系爭行政處分前，原告即已因內部稽核發
現而拆線退費由此可知，原告或事實上已越區送訊，然並無故意過失之可言。實則，
本件原告如有違背有線電視法越區經營之故意或意圖，斷不致於龐大之鄰近營業區域
，僅僅越區經營一戶，亦絕無可能於主管機關發現科罰之前，即自行主動拆除之理。
三、系爭行政處分違背禁止專斷原則及比例原則：按行處處分應受行政法上一般法律
原則之拘束，此為實務及學說上一致之見解殆無庸疑。行政法上所謂專斷禁止原則，
係行政機關僅應基於實質觀點而為決定與行為，其行為與所處理之事實須保有適度之
關係。故禁止行政機關之行為欠缺合理充分之實質理由，且禁止任何客觀上違反憲法
基本精神及事物本質之行為。行政法上所謂之比例原則（禁止過度原則），係指行政
行為之手段與目的，必須合乎比例。查本件原告僅因新進員工受原告競爭對手之誤導
，應其所覓得之人頭桃園縣平鎮市○○○路九十三巷五弄一號一戶之請求，誤為施工
送訊，且事後自行斷訊，原告並無其他越區經營之違規事實。退步言之，原告如有任
何違規情事，衡情亦屬輕微，被告竟科處原告陸拾萬元之鉅額罰鍰，此顯已違背行政
法上之比例原則及禁止專斷原則。綜上呈述，被告課罰之行政處分，顯然有適用法律
不當之違法情事，對人民之權利構成重大侵害，而訴願及再訴願決定機關未查，遽為
駁回之決定，自屬違法。故請判決撤銷原處分、訴願及再訴願決定等語。
被告答辯意旨略謂：一、按有線電視法於八十八年二月三日經總統令修正公布施行，
其名稱修正為「有線廣播電視法」，依據該法第七十二條第三項訂定之「有線電視節
目播送系統暫行管理辦法」（以下簡稱暫管辦法）業已於同年五月一日修正發布，本
案原告違規事實及原處分之裁罰，均發生於有線電視法及暫管辦法修正公布施行前，
是本案應適用修正前之有線電視法及暫管辦法，合先敘明。二、行為時有線電視法第
六十九條第一項規定「有線電視節目播送系統暫行管理辦法，由中央主管機關另定之
。」有關有線播送系統之管理事項，應依暫管辦法規範之。暫管辦法第十九條規定「
未依本辦法規定申請登記有線播送系統者，依本法第六十四條規定處理。」有線電視
法第六十四條則規定「未依本辦法規定申請許可，擅自設置有線電視系統者，處新台
幣三十萬元以上，一百五十萬元以下罰鍰，並沒入其設備。」原告係經本局核准登記
之有線播送系統，惟其登記之營業區域僅為新竹縣湖口鄉、新豐鄉、竹北市、新埔鎮
及桃園縣楊梅鎮，案經被告派員側錄其有於桃園縣平鎮市經營之事實，其越區經營之
行為已屬違反暫管辦法第十九條之構成要件，本局依有線電視法第六十四條予以核處
，並無不合。原告縱係依法登記之有線播送系統，惟其於未經登記之平鎮市違法經營
，即有暫管辦法第十九條之適用，自不待言。三、查暫管辦法第三條第四款規定，有
線播送系統於辦理申請登記時，需繳交營業區域圖，由新聞局予以審查，據以核發有
線電視節目播送系統登記證，該登記證即載有其營業區域，該有線播送系統依法僅能
於該營業區域內經營。該營業區域既經主管機關核定，如其有所變更時，自應報請主
管機關核准，此為法條適用之當然結果，亦避免業者任意變更、擴大營業區域，而造
成市場秩序之混亂與不安；如有違反，即屬未依規定申請登記，自不待言。原告係經
被告核准登記之有線播送系統，惟其登記之營業區域僅為新竹縣湖口鄉、新豐鄉、竹
北市、新埔鎮及桃園縣楊梅鎮，其於桃園縣平鎮市經營，自屬違法，而有暫管辦法第
十九條及有線電視法第六十四條之適用。原告稱係因一時疏失所致，於發現立即執行
退費、拆線等情，已無礙於其違法事實之認定。至於有線播送系統之登記、註銷及營
運等情事，應依暫管辦法管理之，有線電視法中有關營運許可及營運計畫之相關規定
，則係規範依法提出申請之有線電視系統者，原告僅係依暫管辦法設立之有線播送系
統，並未依有線電視法提出申請並獲得籌設許可，卻引用有線電視法之相關法令以為
適用，顯係對法令之誤解，核不足採。綜上論述，原告違反廣播電視法規定之事實甚
為明確，被告於認事用法上並無違誤。原告所持理由，實不足採，祈請鈞院鑒核，駁
回原告之訴，以維法紀等語。
  理  由
按「未依規定申請許可，擅自設置有線電視系統者，處三十萬元以上一百五十萬元以
下罰鍰，並沒入其設備。」為行為時有線電視法第六十四條所規定。次按「申請登記
有線電視節目播送系統者，應於本辦法發布施行後一個月填具申請書，附繳左列資料
，向直轄市政府新聞處或縣（市）政府辦理申請登記：一、營業日期及營業事實證明
資料四份。二、負責人身分證影本四份。三、頭端機房地址及設備清冊四份。四、營
業區域圖四份。五、系統布纜圖四份。前項第一款至第三款資料由直轄市政府新聞處
或縣（市）政府審查，第四款資料由行政院新聞局審查，第五款資料送交通部備查。
未依第一項所定期限辦理者，不受理其申請登記。」「未依本辦法規定申請登記有線
播送系統者，依本法第六十四條規定辦理。」亦為依行為時有線電視法第六十九條規
定訂定之有線電視節目播送系統暫行管理辦法（下稱暫管辦法）第三條及第十九條所
明定。本件原告不服被告之罰鍰處分，以行為時有線電視法第五十八條至六十三條規
定，應對已獲得許可之有線播送系統業者之罰則，而同法第六十四條乃針對未取得任
何許可之有線播送系統業者之罰則，二者處罰對象不同。又具縱應處罰亦係因違反行
為時有線電視法第五十七條第一項第二款之未申請許可變更營運計畫云云。訴經一再
訴願決定，以原告雖係經被告登記有案之有線播送系統，惟依暫管辦法規定申請登記
並經核准經營之區域，僅為新竹縣湖口鄉、新豐鄉、竹北市、新埔鎮、桃園縣楊梅鎮
，不及桃園縣平鎮市，竟於桃園縣平鎮市設置有線電視節目播送系統，違規事證明確
，而暫管辦法所定有線播送系統，係一暫時性之措施，採就地合法營業之方式，於登
記前在該地區有經營之事實，始得申請登記，越區則不可，審諸行為時有線電視法第
六十九條及暫管辦法第二條、第三條、第四條規定意旨甚明。又暫管辦法第十九條所
指「未依本辦法規定申請登記有線播送系統」，指未依法申請登記、依法申請登記未
獲得許可，或雖獲得許可而擅在許可範圍外越區經營等情形而言。查桃園縣平鎮市，
並非原告獲准許可之經營區域，竟任意越區經營，自為法所不許。原告以營運計畫變
更為詞，希圖規避其法律上應負之責任，核不足採，遂駁回其一再訴願，經核並無不
妥。原告仍不服提起本訴主張如事實欄所載；經查原告係依暫管辦法第二條、第三條
規定申請登記之有線播送系統業者，與依行為時有線電視法規定設立之有線電視系統
不同，有線播送系統之登記、註銷及營運等情事，應依暫管辦法管理之，有線電視法
中有關營運許可及營運計畫之相關規定，則係規範依法提出申請之有線電視系統者，
原告僅係依暫管辦法設立之有線播送系統，並未依有線電視法提出申請並獲得籌設許
可，卻引用有線電視法之相關法令以為適用，顯係對法令之誤解，核不足採。原告對
其越區經營之事實不爭執，惟主張係因原告之新聘業務人員受原告競爭對手之誤導而
施工送訊。且原告於被告為系爭行政處分前，原告即已因內部稽核發現而拆線退費，
並無故意過失云云。查播送系統之施工送訊，乃原告經營之主要業務，其辦理申請登
記時即註明營業區域為新竹縣湖口鄉、新豐鄉、竹北市、新埔鎮、桃園縣楊梅鎮，其
既未經申請登記於桃園縣平鎮市設置有線電視節目播送系統，擅自於該區鋪設纜線並
播送節目訊號，其有違反首揭暫管辦法第十九條之規定已屬甚明，所訴無故意過失顯
無可採。又被告為維護有線電視市場秩序，有線電視法及暫管辦法明定規範業者之營
業區域，以藉此導正業者之合理經營，以避免其相互間惡性競爭，致擾亂市場秩序。
原告無視其營業區域之限制，竟任意越區經營，對於市場秩序之影響難謂不深，被告
審酌其違法情節，科處罰鍰六十萬元，核與比例原則或其他行政法原則無違。綜上所
述，原告所訴核無可採。原處分所為科罰，暨一再訴願決定遞予維持，俱無不合，原
告起訴聲明撤銷，為無理由，應予駁回。
據上論結，本件原告之訴為無理由，爰依行政訴訟法施行法第二條、行政訴訟法第九
十八條第三項前段，判決如主文。
中    華    民    國     九十        年      六      月     二十二      日
                    最 高 行 政 法 院  第 一 庭
                                審 判 長 法  官      黃  綠  星
                                         法  官      高  啟  燦
                                         法  官      蔡  進  田
                                         法  官      黃  璽  君
                                         法  官      廖  宏  明
右  正  本  證  明  與  原  本  無  異
                                         法院書記官  彭  秀  玲
中    華    民    國     九十        年      六      月     二十六      日


司法院資訊處製作；財團法人民間司法改革基金會備份。
